【裁判字號】    88,上訴,4778
【裁判日期】    890229
【裁判案由】    殺人
【裁判全文】
臺灣高等法院刑事裁定                      八十八年度上訴字第四七七八號
    上  訴  人
    即  被  告  丙○○
右列被告因殺人上訴案件，本院裁定如左：
    主      文
丙○○羈押期間，自民國八十九年三月二十七日起，延長貳月。
    理      由
一、上訴人即被告丙○○前經本院認為犯殺人罪嫌疑重大，有刑事訴訟法第一百零一
    條第一項第一、三款情形，並有羈押之必要，於民國八十八年十二月二十七日執
    行羈押，至民國八十九年三月二十六日，三個月羈押期間即將屆滿。
二、茲本院以前項原因依然存在，認有繼續羈押之必要，應自民國八十九年三月二十
    七日起延長羈押貳月，爰依刑事訴訟法第一百零八條第一項、第二項，裁定如主
    文。
中    華    民    國    八十九    年        二      月      二十九      日
                            臺灣高等法院刑事第十一庭
                                審判長法  官楊  照  男
                                      法  官  葉  麗  霞
                                      法  官  楊  炳  禎
右正本證明與原本無異。
如不服本裁定應於收受送達後五日內向本院提出抗告書狀。
                                      書記官  廖  素  花
中    華    民    國    八十九    年        三      月       三         日
＝＝＝＝＝＝＝＝＝＝＝＝＝＝＝＝＝＝＝＝＝＝＝＝＝＝＝＝＝＝＝＝＝＝＝＝＝
臺灣高等法院刑事判決                      八十八年度上訴字第四七七八號
    上  訴  人
    即  被  告  丙○○  男  三十四歲（民國○○○年○月○○日生）
                        住台北縣土城市○○路○段二四二巷二弄十七號
                        身分證統一編號：Ｚ000000000號
                        （現在押於台灣台北看守所）
    指定辯護人  義務辯護人乙○○律師
                義務辯護人甲○○律師
右上訴人，因殺人案件，不服臺灣板橋地方法院，八十八年度重訴字第一八號，中華
民國八十八年十一月五日第一審判決（起訴案號：台灣板橋地方法院檢察署八十八年
偵字第一三三二三號）提起上訴，本院判決如左：
    主      文
上訴駁回。
    事      實
一、丙○○患有精神分裂性精神病，有妄想症，為精神耗弱之人，其與賴謝秀英為母
    子關係，因常懷疑其母親召請乩童欲加害伊，而於民國（下同）八十八年五月二
    十六日上午八時許，在台北縣土城市○○路○段二四二巷二弄十七號之住處，見
    其母賴謝秀英正在廚房內為其兄弟做早餐之際，又思及此事，致情緒失控，在精
    神耗弱之狀態下，竟基於殺人之犯意，先自家中冰箱上面拿取其所有供家用之西
    瓜刀一把，持往廚房內接續朝賴謝秀英之左頸部脖子處砍殺四刀，右肩胛骨處砍
    殺一刀；賴謝秀英被砍殺後亟欲從廚房走向客廳求救，唯於行至走道時，即因大
    量出血引發休克而當場死亡。丙○○於行兇後，隨即至浴室沖洗並換去沾有血跡
    之衣服後，才以「賴先生」名義撥打一一九電話向警方報案，稱在前址發生長輩
    遭其兒子殺害之案件，請警方前來處理，並留在現場等候接受裁判。
二、案經台北縣警察局土城分局報請台灣板橋地方法院檢察署檢察官偵查起訴。
    理      由
一、訊據被告丙○○，對於前揭時地持刀砍殺其母賴謝秀英致死之事實業經坦認不諱
    ，核與證人即其兄賴聰祈於警訊中證述目擊被告行兇後持刀自廚房走出之情節相
    符，並有如事實欄所述之西瓜刀一把扣案可資佐證。而被害人賴謝秀英之左外頸
    部至左後頸部上方有二處銳器砍傷，傷口長度分別為十七公分及七公分，深入頸
    椎，左外頸部另有二處銳器切割傷，傷口長度分別為十公分及五公分，深止於皮
    下脂肪曾，右肩胛內側上方一處表淺切割傷，傷口長四公分，深止於皮下組織，
    致死創傷為左頸部銳器砍傷致出血性休克死亡，業經台灣板橋地方法院檢察署檢
    察官督同檢驗員到場相驗屬實，並製有相驗筆錄、相驗屍體證明書及驗斷書各一
    份在卷可憑；復有台北縣警察局刑事警察隊、台北縣警察局土城分局所拍攝之現
    場照片數幀並製作現場勘查報告各在卷可稽。又被告丙○○於犯罪後，即以電話
    向警方報案自首犯行之事實，亦有台北縣警察局勤務中心受理各類案件紀錄單附
    卷可按。另查，被告丙○○前曾因精神疾病分別於財團法人亞東紀念醫院及國立
    台灣大學醫學院附設醫院就醫過，此有原審向該二醫院函調之病歷表各在卷可參
    ，而原審為確認被告丙○○於行為當時之精神狀態，再將被告送請台北市立療養
    院鑑定，經該院函覆原審之被告精神鑑定結果：認為被告之犯行係發生於精神分
    裂病病情惡化期，其弒母行為並非常見於普通人之單一「洩憤」動機所足以解釋
    ，而係受到其長期以來持續存在之被害妄想、長期罹患精神病所導致之現實判斷
    力障礙（混淆「夢境」與「現實」）、當時對於「迫害者」逼近加害之恐懼與焦
    慮、當時之身體知覺／自我行為控制力變化（即賴員所謂之「被附身」）等因素
    之共同影響，易言之，被告當時之知覺、思考、情緒、注意力、一己行為控制力
    等最主要心理功能，皆已因精神分裂病症之直接影響而呈現極嚴重之障礙，故原
    審認為其當時之精神已達心神喪失之程度，此有該院八十八年九月二十七日北市
    療成字第八八六０七三八三００號函所附之精神鑑定報告書一紙在卷可考；惟按
    我國刑事訴訟採職權調查主義，鑑定報告祇為形成法院心證之資料，對於法院之
    審判並無拘束力，故待證事項雖經鑑定，法院仍應本於職權予以調查，以期發現
    事實之真相，不得僅以鑑定報告作為判決之唯一證據，此有最高法院五十七年台
    上字第三三九九號判例可參；次按刑法上之心神喪失與精神耗弱，應依行為時精
    神障礙程度之強弱而定，如行為時之精神，對於外界事務全然缺乏知覺理會及判
    斷作用，而無自由決定意思之能力者，為心神喪失，如此項能力並非完全喪失，
    僅較普通人之平均程度顯然減退者，則為精神耗弱，此最高法院二十六年渝上字
    第二三七號亦著有判例。查本案被告丙○○在案發時，尚能自家中冰箱上面拿取
    兇刀，於犯案後尚能知至浴室清洗血跡更換衣物，隨後並打電話報警自首犯行，
    嗣於被帶往警局偵訊時，對其犯罪行為尚能陳述：因為母親曾經請廟裡的乩童起
    駕打伊，今早伊又幻想到母親欲想乩童再度打伊，於是伊怨恨油然而生，持刀殺
    死母親，當時母親面對著伊，其兄賴聰祈見母親被伊砍倒後，害怕他自己被伊殺
    害，於是持大鐮刀自衛，至於沾有血跡是先前其兄有去扶母親，故手才沾有血跡
    等語（見偵查卷內之警訊筆錄），足見當時被告之精神狀態對於外界事務並非全
    然缺乏知覺理會及判斷作用，故應認為被告於實施犯罪行為當時，其之認知判斷
    能力顯較常人為差，應僅陷於精神耗弱之狀態，但尚不至於達到心神喪失之狀態
    ，故其依法仍應負刑事責任。綜上，本件事證已臻明確，被告及辯護人所辯被告
    已達心神喪失乙節，尚無可採，被告之犯行洵堪認定，應予依法論科。
二、核被告丙○○所為，係犯刑法第二百七十二條第一項之殺害直系血親尊親屬罪。
    被告行為時為精神耗弱之人，已如前所述，得依刑法第十九條第二項規定減輕其
    刑。又被告在肇事後，犯罪未被發覺前，主動撥打一一０電話向警方報警自首其
    殺人犯行並受裁判，爰依刑法第六十二條前段之規定，遞減輕其刑。原審以上訴
    人罪證明確，適用刑法第二百七十二條第一項、第十九條第二項、第六十二條前
    段、第三十七條第二項、第八十七條第二項、第三項、第三十八條第一項第二款
    ，審酌被告犯罪之動機、目的、手段、犯罪時之精神狀態，及犯罪後坦承犯行等
    一切情狀，量處有期徒刑柒年，又依其犯罪之性質，併予宣告褫奪公權伍年，又
    被告患有精神分裂症精神疾病，為精神耗弱之人，為預防其未來因病情之影響而
    出現類似之危險行為，應接受持續規則之精神評估與治療，本院認應依刑法第八
    十七條第二項之規定，併予宣告其於刑之執行完畢或赦免後，應入相當處所，施
    以監護三年。另又以扣案之西瓜刀一把，為被告丙○○供犯本件殺人犯罪所用之
    物，係被告所購買置於住處供家人所使用，業據被告於警訊時供明在卷（見偵查
    卷內之警訊筆錄），爰依刑法第三十八條第一項第二款規定宣告沒收。至公訴人
    認該西瓜刀非屬於被告所有，尚無從為沒收之宣告，容有誤會。至扣案之大鐮刀
    一把，既非屬被告所有，亦非被告持以犯本件殺人犯罪所用之物，爰不於此宣告
    沒收，認事用法均無不合，量刑亦屬適當，上訴論旨，猶執陳詞，辯稱心神喪失
    ，指摘原判決不當，為無理由，應予駁回。
據上論斷，應依刑事訴訟法第三百六十八條，判決如主文。
本案經檢察官彭坤業到庭執行職務。
中    華    民    國    八十九    年        二      月      二十九      日
                            臺灣高等法院刑事第十一庭
                                審判長法  官  楊  照  男
                                      法  官  葉  麗  霞
                                      法  官  楊  炳  禎
右正本證明與原本無異。
如不服本判決應於收受送達後十日內向本院提出上訴書狀，其未敘述上訴之理由者並
得於提起上訴後十日內向本院補提理由書（均須按他造當事人之人數附繕本）。
                                      書記官  廖  素  花
中    華    民    國    八十九    年        三      月       四         日
附錄：本案論罪科刑法條全文
刑法第二百七十二條：
殺直系血親尊親屬者，處死刑或無期徒刑。
前項之未遂犯罰之。
預備犯第一項之罪者，處三年以下有期徒刑。


司法院資訊處製作；財團法人民間司法改革基金會備份。
